臺灣士林地方法院民事判決　　　　　　　 96年度訴字第563號
原　　　告　甲○○
訴訟代理人　連復淇律師
複代理人　　蕭壬宏律師
訴訟代理人　戊○○
被　　　告　財政部國有財產局
法定代理人　丙○○
訴訟代理人　乙○○
複代理人　　彭志傑律師
上列當事人間確認地上權登記請求權存在等事件，本院於中華民
國96年9月20日言詞辯論終結，判決如下：
    主    文
原告之訴駁回。
訴訟費用新臺幣壹萬陸仟佰貳拾玖元由原告負擔。
    事實及理由
一、原告主張：訴外人丁○○於民國44年8 月24日以行使地上權
    之意思，在臺北市○○區○○段2 小段371 地號如附圖斜線
    部分所示面積40.01 平方公尺之國有土地（以下稱系爭土地
    ）上興建房屋，門牌號碼為臺北市○○路23巷臨1 號（以下
    稱系爭房屋）。嗣原告於95年3 月2 日向丁○○簽訂房屋讓
    渡契約書及建築改良物買賣所有權移轉契約書，而買受系爭
    房屋，因此取得系爭房屋之事實上處分權。熊興德就系爭土
    地，既早已具備時效取得地上權之要件，原告繼受取得後，
    自得依時效取得之規定，請求為地上權登記，被告應容忍之
    。為此，依據民法第769 條及第772 條規定，訴請被告容忍
    登記等語，而聲明求為判決：被告應容忍原告就系爭土地辦
    理時效取得地上權登記。至原告起訴原另訴請確認時效取得
    地上權登記請求權存在部分，業經於96年8 月21日當庭撤回
    ，即非在本件審理範圍內，應予敘明。
二、被告則以：原告與丁○○於95年3 月2 日所簽訂之房屋讓渡
    契約書第1 條第2 款雖載有：「申請承租及承買之相關權利
    」等文字，惟所謂「相關權利」，係指以申請承租及承買為
    目的之相關權利，並不包括已時效而取得地上權登記請求權
    在內，而被告亦否認丁○○已時效取得地上權登記請求權。
    又系爭土地之管理機關為僑務委員會，該委員會已於95年10
    月4 日起訴請求本件原告甲○○拆屋還地，並經本院以95年
    訴字第959 號及臺灣高等法院96年度上字第288 號民事判決
    ，判命原告應拆除系爭房屋，並將系爭土地返還僑務委員會
    ，是原告所提之本案訴訟應無理由等語置辯，而聲明求為判
    決：駁回原告之訴。
三、經查：
  (一)如下事實為兩造所不爭執：
  1.臺北市○○區○○段2 小段371 地號土地為國有土地，管理
    者為僑務委員會。
  2.丁○○在系爭土地上起造未辦理保存登記之系爭房屋，進而
    申請門牌編碼臺北市○○路23巷臨1 號，且申請裝設水、電
    ，並設有戶籍，而原告則於95年3 月2 日向丁○○買受而取
    得事實上處分權，雙方訂有房屋讓渡契約書及建築改良物買
    賣所有權移轉契約書，並經臺灣臺北地方法院所屬民間公證
    人重慶聯合事務所公證。
  3.僑務委員會前於95年10月4 日對本件原告起訴，請求將系爭
    房屋拆除，並將占用之系爭土地返還予僑務委員會，而由本
    院以95年度訴字第959 號民事判決，判命被告應將系爭建物
    拆除，並將佔用之土地返還予僑務委員會。案經臺灣高等法
    院96年度上字第288 號民事判決駁回本件原告之上訴，現在
    上訴最高法院審理中。
  (二)上開事實，且有土地登記謄本（96年度士簡調字第97號卷第
    8 頁）、複丈成果圖（同上卷第7 頁）、丁○○戶籍謄本（
    同上卷第9 頁）、、臺灣臺北地方法院所屬民間公證人重慶
    聯合事務所95年度北院民公誌字第110260號公證書暨房屋讓
    渡契約書（同上卷第11頁以下）、建築改良物買賣所有權移
    轉契約書（同上卷第16頁）、臺灣電力公司北北區營業處95
    年2 月9 日書函（同上卷第10頁）等，在卷可稽，並經本院
    調取本院95年訴字第959 號、臺灣高等法院96年上字第288
    號拆屋還地事件卷宗查核屬實，均堪認為真實。
四、茲原告主張其繼受取得系爭土地時效取得地上權權利，而訴
    請被告容忍其申辦登記，被告則以前開情詞置辯。本院判斷
    如下：
  (一)按地上權為一種物權，主張取得時效之第一要件須為以行使
    地上權之意思而占有，若依其所由發生之事實之性質，無行
    使地上權之意思者，非有變為以行使地上權之意思而占有之
    情事，其取得時效，不能開始進行。而占有土地之始，即係
    基於承租人之意思而非基於行使地上權之意思，嗣後亦非有
    民法第945 條所定變為以地上權之意思而占有，自不能本於
    民法第772 條準用同法第769 條之規定，請求登記為地上權
    人（最高法院64年台上字第2552號判例、85年度台上字第71
    0 號、86年度台上字第196 號判決參照）。又占有土地建築
    房屋，有以無權占有之意思，有以所有之意思，有以租賃或
    借貸之意思為之，非必皆以行使地上權之意思而占有，且此
    項行使地上權之意思，依民法第944 條第1 項規定，既不在
    「推定」之列，即應由主張以行使地上權之意思而占有者，
    負舉證責任（最高法院86年度台上字第930 號、86年度台上
    字第619 號、84年度台上字第748 號、82年度台上字第992
    號判決意旨參照）。
  (二)查本件原告雖自丁○○繼受取得系爭房屋，並主張繼受時效
    取得地上權登記請求權云云，而依據所提出之之戶籍謄本記
    載，顯示丁○○確早於44年8 月24日遷入同址居住，另依臺
    灣電力公司書函內容證明系爭房屋係於60年7 月間申裝電表
    供電等情，固堪認原告主張丁○○自44年間起占用系爭土地
    之情尚非無稽。然觀諸原告與丁○○間房屋讓渡契約書第1
    條「讓渡標的及權利範圍」第2 項記載：「基於甲方（即丁
    ○○）所有上開房屋（即系爭建物）現使用之國有土地即北
    投區○○段○○段370 、371 等貳筆土地得依法向有關單位
    申請『承租』及『承買』之相關權利。」；第13條第2 項記
    載：「本約簽訂後，甲方同意交付乙方（即原告）便章乙顆
    以甲方名義向有關單位申請房屋基地之『承租』或『承買』
    ，待有關單位核定承買價格後，甲方再出具讓渡書或拋棄書
    予乙方依原價『讓租』或『讓購』但如時間許可亦得由乙方
    直接『洽租』或『洽購』。」（見本院士林簡易庭96年度士
    簡調字第97號卷第12頁以下）等文字，再佐參原告曾於95年
    3 月30日向國有財產局申請承租系爭土地，嗣經國有財產局
    臺灣北區辦事處於95年7 月13日以台財產北管字第09500285
    42號函復註銷其申租案等情（見臺灣高等法院96年度上字第
    288 號卷第24頁、第49頁），均足顯丁○○係以將來向被告
    承租或承買之意思占有系爭土地，而在系爭土地上興建系爭
    房屋，並非以行使地上權之意思而為占有，且上開房屋讓渡
    契約書上載約定文字，業已表明原告係受讓丁○○就系爭土
    地及相鄰之370 地號土地向有關單位「承租及承買之相關權
    利」之真意，要無涉於地上權登記請求權之問題，更無須別
    事探求，原告自不得反捨契約文字而更為曲解前揭「承租及
    承買之相關權利」約定之文義，為包含地上權與地上權登記
    請求權。而丁○○於本件審理中，經通知到庭為證而未到，
    雖另具狀稱：地上權已讓渡與原告云云，但此狀陳所云，非
    法定之證據方法，自不在得與採酌之列。此外，原告復無法
    舉證證明丁○○占有系爭土地興建系爭建物之初，即本於行
    使地上權之意思而占有系爭土地，揆諸前揭說明，該地上權
    取得時效不能開始進行，丁○○自不能請求登記為地上權人
    ，則為丁○○繼受人之原告，亦無從認已因時效而取得地上
    權登記請求權，是上訴人所稱：丁○○於95年6 月8 日以存
    證信函表明已於同年4 月16日將地上權讓渡，由其取得系爭
    土地之地上權云云（見本院卷第62頁以下），核與上開認定
    之事實不符，要無可採。本於上開理由，既認原告未因時效
    取得地上權，自不得訴請被告容忍辦理地上權登記。
  (三)第按占有他人之土地，依民法第772 條準用第769 條、第77
    0 條規定主張依時效取得地上權者，土地所有人固不負擔同
    意占有人登記為地上權人之義務。然占有人若依土地登記規
    則第113 條規定，由其一方申請登記為地上權人，經登記機
    關受理，在公告期間，土地所有人提出異議者，登記機關應
    依土地法第59條第2 項規定予以調處，不服調處者，應於接
    到調處通知後15日內向司法機關訴請處理。調處結果，若對
    占有人不利，占有人對土地所有人提起之訴訟，即應請求該
    所有人容忍其辦理地上權登記，以排除土地所有人之異議，
    使登記程序之障礙除去，俾完成地上權登記。此容忍義務為
    不作為義務，因占有人行使地上權登記請求權而發生（最高
    法院83年台上字第3252號判例意旨參照）。本件原告迄未曾
    向地政機關為地上權登記之申請，業經原告在臺灣高等法院
    96年度上字第288 號訴訟中陳明無誤（見臺灣高等法院96年
    度上字第288 號卷第85頁），即迄未曾為地上權登記請求權
    之行使，依據上開說明，縱認原告有地上權登記請求權，仍
    應認尚不發生被告容忍之不作為義務，其此訴請被告容忍其
    申辦地上權登記，同屬無由。
五、從而，原告主張依據民法第769 條及第772 條規定，訴請判
    命被告容忍就系爭土地辦理地上權登記，為無理由，應予駁
    回。至兩造其餘攻擊、防禦方法，經各予審酌後，認均無礙
    於本件之判斷，於茲不贅。
六、據上論結，原告之訴為無理由，依民事訴訟法第78條、第87
    條第1 項判決如主文。
中　　華　　民　　國　　96　　年　　10　　月　　5 　　日
                  民事第一庭  法  官  蕭錫証
以上正本證明與原本無異。
如對本判決上訴，須於判決送達後20日內向本院提出上訴狀。
中　　華　　民　　國　　96　　年　　10　　月　　11　　日
                              書記官  林立原
